臺灣屏東地方法院民事判決　九十二年度訴字第六六一號
　　原　　　告　己○○
　　被　　　告　癸○○
　　訴訟代理人　陳河海
　　　　　　　　陳余美
　　被　　　告　甲○○
　　訴訟代理人　余朝陽
　　被　　　告　楊惠如
　　訴訟代理人　余秀雲
　　被　　　告　丙○○
　　訴訟代理人　余榮文
　　被　　　告　壬○○
　　　　　　　　乙○○
　　　　　　　　庚○○
　　　　　　　　丁○○
　　　　　　　　戊○○
　　訴訟代理人　余李末
　　　　　　　　辛○○
　　兼右六被告
　　訴訟代理人　余水立　住屏東.
右當事人間請求分割共有物事件，本院於民國九十三年二月十六日言詞辯論終結，判
決如左：
    主      文
兩造共有坐落屏東縣新園鄉○○段二二七０號、乙種建築用地、面積二三二五平方公
尺土地，依下列方法分割：如附圖所示編號一部分面積二三六．六八平方公尺分歸兩
造各按其原應有部分之比例保持共有；編號二部分面積九三．九五平方公尺分歸被告
楊惠如所有；編號三部分面積一八八平方公尺分歸被告丙○○所有；編號四部分面積
九三．九五平方公尺分歸被告癸○○所有；編號五部分面積二五０．六０平方公尺分
歸被告辛○○所有；編號六部分面積二三二．七一平方公尺分歸被告壬○○所有；編
號七部分面積二三二．七一平方公尺分歸被告乙○○所有；編號八部分面積二０八．
八二平方公尺分歸被告甲○○所有；編號九部分面積二六七．五八平方公尺分歸原告
己○○所有；編號十部分面積二六九．四０平方公尺分歸被告庚○○所有；編號十一
部分面積二五０．六平方公尺分歸被告丁○○、戊○○共有，應有部分為被告丁○○
、戊○○各二分之一。
原告應補償被告乙○○新台幣肆萬伍仟壹佰陸拾柒元，被告庚○○應補償被告壬○○
新台幣肆萬柒仟伍佰捌拾柒元；乙○○新台幣貳仟肆佰貳拾元。
訴訟費用由原告己○○、被告乙○○、壬○○、庚○○、辛○○各分擔二三五七００
分之二八二八四，被告甲○○分擔二三五七００分之二三五七０，被告癸○○、楊惠
如各分擔四七一四００分之二一二一三，被告丙○○分擔二三五七００分之二一二一
三，被告丁○○、戊○○各分擔二三五七００分之一四一四二。
    事實及理由
一、原告主張：
    坐落屏東縣新園鄉○○段二二七０號、乙種建築用地、面積二三二五平方公尺土
    地（下稱系爭土地）為兩造共有，原告及被告乙○○、壬○○、庚○○、辛○○
    應有部分各二三五七００分之二八二八四，被告甲○○應有部分二三五七００分
    之二三五七０，被告癸○○、楊惠如應有部分各四七一四００分之二一二一三，
    被告丙○○應有部分二三五七００分之二一二一三，被告丁○○、戊○○應有部
    分各二三五七００分之一四一四二。兩造間就系爭土地並無不分割之約定，復無
    法達成分割協議，且系爭土地亦非不能分割，爰依民法第八百二十三條第一項規
    定訴請裁判分割，分割方法如附圖所示等語，並聲明：求為判決如主文所示。
二、被告抗辯：
  (一)被告癸○○、楊惠如：同意分割方案等語。
  (二)被告丙○○：同意分割位置，伊主張編號三、四位置土地必需留有道路，以供通
    行至伊所有之二二六七號、二二六八號土地，伊始願分擔如附圖一所示預留道路
    土地之面積，如判決方案不留有道路，伊不願分擔預留道路土地之面積等語。
  (三)被告甲○○：同意分割位置，但希望保留如附圖所示八土地上之倉庫，如倉庫無
    法保留，不同意分擔預留道路土地之面積等語。
  (四)被告戊○○、丁○○：同意分割方案，及同意維持共有，如分割需要願意拆除現
    有房子等語。
  (五)被告乙○○、庚○○、辛○○、壬○○：同意分割方案，如分割需要願意拆除現
    有房子等語。
三、按共有人得隨時請求分割共有物，但因物之使用目的不能分割或契約定有不可分
    割之期限者，不在此限；又共有物之分割，依共有人協議之方法行之，分割之方
    法不能協議者，法院得依任何共有人之聲請，以原物分配於各共有人，民法第八
    百二十三條第一項、第八百二十四條第一項第一款分別定有明文。查原告主張系
    爭土地為兩造共有，應有部分如前所述，地目田，目前編定為乙種建築用地，有
    土地登記簿謄本一份在卷可稽，按其使用目的並非不能分割，而兩造間無不分割
    之約定及不能達成分割協議等情，為被告所不爭執，是依上開法條規定，原告請
    求分割系爭土地，洵屬有據，應予准許。
四、次按共有物之分割，應由法院依民法第八百二十四條命為適當之分配，不受當事
    人主張之拘束，分割方法不能協議決定者，法院得因任何共有人之聲請，命為以
    原物分配於各共有人或變賣共有物，以價金分配於各共有人，民法第八百二十四
    條第二項定有明文。又分割共有物時，法院應參酌當事人之聲請，共有物之性質
    ，經濟效用及全體共有人利益公平決之。經查，系爭土地北面與同段二二七四相
    鄰，該地已經本院八十九年度訴字第九四五號判決分割確定，留有四米道路與北
    面十二米鄉道○○路相通，系爭土地東北面約如附圖編號二、三、四位置分別為
    被告楊惠如、丙○○、癸○○所種植之香蕉園；南面約如附圖編號五位置為被告
    辛○○使用之磚造平房；西面約如附圖編號六、七、十一位置為庚○○、乙○○
    、丁○○、戊○○共有之三合院；編號九位置為原告蓋有加強磚造三層樓房；編
    號八及十一土地間為被告甲○○使用之無門磚造鐵皮頂平房等情，業為兩造所陳
    明，並經本院會同地政人員履勘現場查明屬實，有勘驗筆錄（本院卷第八六、八
    七、一一八、一一九頁）及地政人員製作之複丈成果圖（本院卷第九一、九二、
    一四七頁）在卷可稽，且有原告提出照片七張（本院卷第四三至四五頁、第一五
    三頁）附卷供參，堪信為真實。茲說明本院之分割方法如下：
  (一)兩造對以如附圖所示之分配位置分割均表同意。
  (二)茲有爭執部份，僅為被告丙○○抗辯：伊雖同意分割位置，惟主張如附圖編號三
    、四土地間必需留有道路，以供伊通行至伊所有之同段二二六七號、二二六八號
    土地，伊始願分擔如附圖編號一土地即預留道路土地之面積，如判決方案不留有
    道路，伊不願分擔預留道路土地之面積云云。經查系爭土地係東西坐向之狹長土
    地，分割後之狀況，被告丙○○雖取得如編號三位置比較靠近外圍之土地，而僅
    需使用部份如附圖編號一所預留之通路至同段二二七四號土地，本院八十九年度
    訴字第九四五號分割共有物事件，就同段二二七四號土地所保留之四米道路（如
    本院卷第五二頁）。惟查其餘被告之所以同意取得內圍之土地，無非本件有預留
    道路，兩造公平依其應有部份分擔所預留道路土地之面積，設被告丙○○不願分
    擔道路面積，則取得內圍土地之其餘被告必與被告丙○○爭取編號三靠近外圍之
    土地，以利對外通行，為求土地利用之最大經濟價值及公平原則，被告丙○○抗
    辯不同意分擔道路土地之面積云云，自無可採。至被告丙○○所分得如附圖編號
    三之土地，已與其所有之二二六七號、二六八號土地相鄰，渠可經由其所有上開
    同段二二七四號土地已分割之四米道路通行至系爭土地，再由系爭土地如附圖編
    號一道路及其分得之編號三位置，通行至其所有之二二六七號、二六八號土地，
    渠主張之分割方案，尚難採取。再者，被告甲○○抗辯：伊同意分割位置，惟應
    保留如附圖編號八、十一土地間面積約二十平方公尺倉庫部分（本院卷第一四七
    頁）。經查該倉庫係四、五十年之無門磚造平房，近二、三年已因颱風將屋頂吹
    掉，改蓋以鐵皮屋頂，目前堆積木柴等雜物，業經被告甲○○陳述在卷，並經本
    院履勘屬實，有勘驗筆錄及原告、被告甲○○提出現場照片共五張為證（本院卷
    第一一八、一二０、一五二、一五三頁），被告甲○○請求分得如附圖編號八之
    土地，而其土地持分面積又不足保留上開倉庫，則原告主張該屋無經濟價值，無
    保留之必要，應予拆除等語，尚屬可採。被告甲○○已分得如附圖編號八之土地
    ，與其另筆同段二二五三號之住家土地相鄰，本件預留道路，共有人按原應有部
    份分擔道路土地面積，亦為原告及其餘被告同意其分得如附圖編號八之土地，而
    不願與其爭取該地之理由，為公平原則，被告甲○○無不分擔道路土地面積之理
    由，抗辯自無可採。
  (三)本院審酌被告丁○○、戊○○表示分割後願維持共有關係，兩造均表明願分得如
    附圖所示位置等當事人之意願，及現有建物使用狀況，除原告所有之磚造三層樓
    房鄰接其子余文遺之房屋，得便於相互照顧，並因其係屬新建，使用年限較久，
    如予拆除，顯有害社會經濟，其他建物均為磚造平房，房屋老舊，且其使用人即
    被告乙○○、壬○○、庚○○、丁○○、戊○○、辛○○等皆表示願意拆除，並
    考量其分割後狀況、經濟效用及全體共有人利益，應預留有三米寬之道路對外通
    行，始符合建築技術規則所規定私設道路應至少在三公尺以上之規定，以利其等
    規劃利用建築，揆諸前揭說明，准予原物分割，並定分割方案如附圖所示，兩造
    各自取得之土地及面積，如主文第一項所示，以符共有物分割之本旨。
  (四)又依上開分割方法，兩造所取得之土地面積較之其等之應有部分比例面積互有增
    減，依民法第八百二十四條第三項，自得以金錢補償。查被告壬○○、乙○○分
    別分得如附圖所示編號六、七之土地，面積均為二三二．七一平方公尺，較其依
    應有部分應受分配面積扣除道路負擔面積後均尚不足一七．八九平方公尺，原告
    分得如附圖所示編號九之土地（面積二六七．五八平方公尺），較其依應有部分
    應受分配面積扣除道路負擔面積後尚多出一六．九八平方公尺，而被告庚○○分
    得如附圖所示編號十之土地（面積二六九．四０平方公尺），則較其依應有部分
    比例面積扣除道路負擔面積後仍多一八．八０平方公尺，原告及被告壬○○、乙○○、庚○○雙方成立爭點協議，雙方同意以公告現值加四成即每平方公尺二千
    六百六十元之價格補償，原告願補償被告乙○○四萬五千一百六十七元，被告庚○○願補償被告壬○○四萬七千五百八十七元；乙○○二千四百二十元（本院卷
    第九五、九六頁），爰依渠等之協議，判決如主文第二項所示。
五、結論：原告之訴為有理由，依民事訴訟法第七十八條、第八十條之一、第八十五
    條第一項但書，判決如主文。
中　　　華　　　民　　　國　　九十三　　年　　　二　　　月　　二十三　　日
                                    臺灣屏東地方法院民事第二庭
~B法　　　官　阮世賢
右為正本係照原本作成。
如不服本判決，應於收受送達後二十日內向本院提出上訴書狀，其未表明上訴理由者，應
於提出上訴後二十日內向本院補提理由書狀（均須按他造當事人之人數附繕本）。
~B法院書記官　林碧珠
中　　　華　　　民　　　國　　九十三　　年　　　二　　　月　　二十三　　日
